【裁判字號】    98,行商訴,113
【裁判日期】    980910
【裁判案由】    商標註冊
【裁判全文】
智慧財產法院行政判決
                                  98年度行商訴字第113號
                                  民國98年8月13日辯論終結
原      告  技嘉科技股份有限公司
代  表  人  甲○○（董事長）
訴訟代理人  陳柏舟律師
被      告  經濟部智慧財產局
代  表  人  乙○○（局長）
訴訟代理人  丙○○
上列當事人間因商標註冊事件，原告不服經濟部中華民國98年3
月26日經訴字第09806109110 號訴願決定，提起行政訴訟，本院
判決如下：
    主  文
原告之訴駁回。
訴訟費用由原告負擔。
    事實及理由
一、程序事項：
    按訴狀送達後，原告不得將原訴變更或追加他訴，但經被告
    同意，或行政法院認為適當者，不在此限，行政訴訟法第11
    1 條第1 項定有明文。查原告原起訴聲明第2 項為「原告申
    請商標註冊第097003588 號『Dynamic Energy Saver及圖』
    商標應予核准。」（見本院卷第6 至7 頁）。嗣原告於民國
    98年7 月27日當庭更正第2 項聲明為「被告應就原告申請商
    標註冊第097003588 號『Dynamic Energy Saver及圖』案作
    成准予註冊之處分。」並經被告當庭表示同意（見本院卷第
    65頁），原告係本於同一請求基礎為請求，使聲明更加明確
    ，非屬訴之變更或追加，自無前揭規定之適用，合先敘明。
二、事實概要：
    原告前於97年1 月24日以「Dynamic Energy Saver及圖」商
    標（下稱系爭商標，如附圖1 所示），聲明圖樣中之中文「
    ENERGY SAVER」不在專用之列，指定使用於商標法施行細則
    第13條所定商品及服務分類表第9 類之「主機板」商品，向
    被告申請註冊。經被告審查，以98年1 月17日商標核駁第31
    2543號審定書為「不得註冊，應予核駁」之處分。原告不服
    ，提起訴願，並經經濟部同年3 月26日經訴字第0980610911
    0 號決定駁回，遂向本院提起行政訴訟。
三、原告聲明求為判決：(一)訴願決定、原處分均撤銷。(二)被告應
    就原告申請商標註冊第097003588 號「Dynamic EnergySav
    er及圖」案作成准予註冊之處分。並主張：
  (一)系爭商標與註冊第1173090 「DYnamic 及圖」（下稱據以核
    駁商標，如附圖2 所示），商標圖樣整體觀之，並不近似：
    1.系爭商標文字部分係採尖端高科技方正特殊設計之字體，
      圖形部分亦以具未來感之橢圓形雙環圖樣有如飛碟般之特
      殊設計，構圖意匠從視覺上予人高科技深刻印象。而據以
      核駁商標，則以其前二字母「DY」大寫，構圖意匠在於強
      調「DY」，亦即該商品公司名稱「定穎」之英文發音縮寫
      。從而，主要區別商品來源部分，在於「DY」二字，二者
      差異性甚大。
    2.系爭商標「Energy Saver」二單字，雖經原告聲明不專用
      而施以較少的注意，但「DYNAMIC 」一詞，經整體觀察，
      僅佔整體商標不到十分之一，而據以核駁商標之「DYnami
      c 」一詞卻是百分之百之商標圖樣，二者予人寓目印象已
      顯有差異。況一般消費者施以普通注意，仍無法忽略「En
      ergy Saver」字樣。
    3.系爭商標圖樣中另有英文「GIGABYTE」之文字，該字樣已
      為註冊商標，甚至為系爭商標指定商品領域的知名品牌，
      容易讓相關消費者據以與他人之商標相區別，整體以觀，
      系爭商標已具有較強的識別性。
  (二)系爭商標與據以核駁商標所指定使用商品，為不同性質之商
    品，無混淆誤認之虞：
    1.系爭商標指定使用之商品為主機板，購買者必定具備一定
      程度之專業知識，對於該市場必定具有相當之瞭解，且消
      費族群並不相同。又據以核駁商標之客戶主要為電腦設備
      製造業，一般通路店家並無該權利人之產品。反觀原告之
      產品則以零售一般通路店家為主力，消費者未必為電腦設
      備製造業。另系爭商標亦經廣泛行銷，以消費者對系爭商
      標認識，實不致對雙方商標產生誤認之情形。
    2.系爭商標已透過包裝及各種宣傳，標示系爭商標於固定位
      置，或採固定、明顯呈現方式足以使相關消費者認識其為
      表彰商品之標識。且網路上雅虎奇摩搜索網站亦有消費者
      對系爭商標商品進行廣泛討論，堪稱系爭商標已為相關事
      業或消費者之著名商標。
  (三)原告另案申請之商標「動態節能器」（如附圖3 所示），其
    外型與內容排列與系爭商標如出一轍，惟被告卻以「『DYNA
    MIC 』係以加大字體呈現與首行…，而為本件商標圖樣上獨
    立之顯要識別部分」等語核駁原告申請。故被告認定識別商
    品來源之標準，自我矛盾，與行政程序法第6 條及第8 條規
    定不符。
四、被告聲明求為判決：駁回原告之訴。並抗辯：
  (一)系爭商標圖樣與據以核駁商標圖樣之外文「DYNAMIC 」相同
    ，二者雖有「ENERGY SAVER」及「GIGABYTE」品牌字樣之別
    ，惟系爭商標之「DYNAMIC 」係以加大字體呈顯於首行與「
    ENERGY SAVER」及「GIGABYTE」其他外文上下併列，予消費
    者之寓目印象深刻，而為系爭商標圖樣上獨立之顯要識別部
    分。且「ENERGY SAVER」屬說明文字，且經原告聲明不再專
    用在列，雖列入商標整體為比對，然而說明性或不具識別性
    部分並非作為商品或服務來源之標識，所以消費者對該說明
    性或不具識別性的部分會施以較少之注意。從而，系爭商標
    與據以核駁商標，於異時異地隔離觀察或交易唱呼之際，以
    具有普通知識經驗之消費者，於購買時施以普通之注意，自
    可能致使消費者混淆而誤認其商品為來自同一品牌之系列產
    品，或誤認二商標之使用人間存在關係企業、授權關係、加
    盟關係或其他類似關係，應屬近似商標。
  (二)系爭商標與據以核駁商標均指定同一或類似之主機板商品，
    主機板為電腦設備上最主要且不可或缺之電路板，並由科技
    之快速發展，電腦產品成為日常生活中隨處可見之3C產品，
    無論其消費族群係電腦設備製造業者或零售於一般通路店家
    ，由專人組裝或自行組裝，如標示相同或近似的商標，依一
    般社會通念及市場交易情形，亦使商品購買人誤認其來自相
    同或有關聯之來源，因此，二商標指定商品應屬同一或高度
    類似之商品。
  (三)系爭商標註冊在後，且有商標近似之情事，況觀諸原告所檢
    附系爭商標使用資料，其標示日期僅一、二年，且其數量不
    大，尚難證明系爭商標業經原告長期使用已臻著名，且為相
    關消費者所熟悉。
  (四)至原告另案之「動態節能器」申請案，亦係單純之「動態節
    能器」說明文字申請註冊，所檢附證據復多與「GIGABYTE」
    或「技嘉」等商標合併使用，與消費者之印象，「動態節能
    器」僅為商品功能之說明，主要識別部分仍為「GIGABYTE」
    或「技嘉」，故依商標法第23條第1 項第2 款規定予以核駁
    。然系爭商標之外文「DYNAMIC 」為整體商標圖樣上獨立且
    顯要部分，復查與他人註冊在先之據以核駁商標構成近似，
    故依同條項第13款規定予以核駁。是二申請案認定識別商品
    來源之標準一致，並無自相矛盾之處。
五、查系爭商標係於96年8 月16日申請註冊，是系爭商標之申請
    應否准許註冊，應以92年5 月28日修正公布之商標法（即現
    行商標法）為斷。故兩造之爭點為系爭商標是否違反商標法
    第23第1 項第13款規定。經查：
  (一)按商標相同或近似於他人同一或類似商品或服務之註冊商標
    或申請在先之商標，有致相關消費者混淆誤認之虞者，不得
    註冊，商標法第23條第1 項第13款本文定有明文。所謂「有
    致相關消費者混淆誤認之虞者」，係指兩商標因相同或構成
    近似，致使相關消費者誤認為同一商標，或雖不致誤認兩商
    標為同一商標，但極有可能誤認兩商標之商品／服務為同一
    來源之系列商品／服務，或誤認兩商標之使用人間存在關係
    企業、授權關係、加盟關係或其他類似關係而言。而判斷有
    無混淆誤認之虞，則應參酌商標識別性之強弱、商標之近似
    及商品／服務類似等相關因素之強弱程度、相互影響關係及
    各因素等綜合認定是否已達有致相關消費者產生混淆誤認之
    虞。
  (二)次按（第1 項）商標得以文字、圖形、記號、顏色、聲音、
    立體形狀或其聯合式所組成，（第2 項）前項商標，應足以
    使商品或服務之相關消費者認識其為表彰商品或服務之標識
    ，並得藉以與他人之商品或服務相區別，商標法第5 條定有
    明文。同法第19條規定，商標包含說明性或不具識別性之文
    字、圖形、記號、顏色或立體形狀，若刪除該部分則失其商
    標之完整性，而經申請人聲明該部分不在專用之列者，得以
    該商標申請註冊。準此，商標重在足使商品或服務之相關消
    費者認識其為表彰商品或服務之標識，並得藉以與他人之商
    品或服務相區別，而具有識別性。即使有部分商標圖樣聲明
    不專用，如商標圖樣整體為說明性或不具識別性者，仍有同
    法第23條第1 項第13款之適用。
  (三)系爭商標圖樣與據以核駁商標圖樣近似：
    系爭商標圖樣係由大寫外文「DYNAMIC 」、「ENERGY SAVER
    」以上下併列方式置於雙環設計圖形內、該雙環設計圖形之
    外環下方並有外文「GIGABYTE」所組成（如附圖1 所示）。
    據以核駁商標則係由略經設計之外文「DYnamic 」（前二字
    母為大寫，其餘字母為小寫）所構成（如附圖2 所示）。系
    爭商標圖樣中外文「ENERGY SAVER」為「節能器」之意，屬
    於所指定使用商品「主機板」之性質的說明性文字，若刪除
    該部分則失其商標之完整性，而經原告聲明不在專用之列，
    符合商標法第19條規定，為免刪除此部分即失其商標之完整
    性，而允許原告聲明該部分不在專用之列。然此不專用部分
    仍應列入商標整體圖樣之比對，由於此不專用部分係屬指定
    使用商品之說明文字，消費者在比對時將施以較少之注意，
    且相較於系爭商標圖樣中之其他文字「DYNAMIC 」、「GIGA
    BYTE」，「DYNAMIC 」之字體較大，且位於系爭商標整體圖
    樣之中央位置，在整體商標之明顯部位，為消費者於異時異
    地隔離觀察所特別注目之焦點，與據以核駁商標圖樣「DYna
    mic 」均有相同之外文拼音，僅大、小寫之些微差異，易予
    人有系列商標之聯想。是對於系爭商標與據以核駁商標之整
    體圖樣，具有普通知識經驗之消費者，於購買時施以普通之
    注意，異時異地隔離觀察，係屬近似之商標。
  (四)指定使用商品：
    1.系爭商標與據以核駁商標均指定使用於「主機板」商品，
      此乃電腦設備上最主要且不可或缺之電路板，除電腦設備
      製造業外，亦為一般消費者自行組裝及使用操作電腦設備
      時之主要需求，且並未限定於特定消費族群或特定之販售
      場所，於通常3C電腦資訊產品之販售場所或通路亦均有接
      觸之可能性，一般消費者極易接觸。依一般社會通念及市
      場交易情形，系爭商標與據以核駁商標在銷售對象、販售
      場所、用途、功能等均有共同及相關聯之處。
    2.至原告主張據以核駁商標之商標權人的客戶主要為電腦設
      備製造業；反觀原告之產品則以零售一般通路店家為主力
      云云，並提出定穎電子股份有限公司主要產品服務資料、
      網路光華商場相關商品介紹網頁資料為證（見本院卷第46
      至47頁）。姑不論原告所提之資料尚非完整，依其所提之
      網頁下載資料，據以核駁商標之商標權人之產品包含電腦
      及周邊產品、汽車類用板、通訊產品及消費性產品（見本
      院卷第46頁），則原告遽論其僅以3C印刷電路板、電路板
      （PCB ）代工為其主要產品服務云云，顯屬率斷。
    3.綜上，系爭商標與據以核駁商標之指定使用商品係屬同一
      。
  (五)原告另檢附證據資料（見訴願卷外放證物袋內證據2 、3 ）
    ，主張系爭商標經其長期使用已臻著名，與據以核駁商標相
    較，為相關消費者所較為熟悉，自應給予較大之保護，是系
    爭商標之註冊應無致其混淆誤認之虞云云。觀諸原告所檢附
    之使用證據，分別為2008年度產品報告、2008年11月13日視
    覺市場行銷報告。其中雖有諸多照片標示系爭商標圖樣者，
    然時間係於97年間，迄今僅1 年，其商品行銷時間極短，亦
    無銷售金額可資證明系爭商標商品之銷售數量，不足以證明
    系爭商標業經原告長期廣泛使用而臻於著名，而無從證明相
    較於據以核駁商標，系爭商標在我國內已廣為相關消費者所
    熟悉。
  (六)原告以系爭商標圖樣中另有外文「GIGABYTE」之文字，主張
    系爭商標已具有較強的識別性，又被告於原告另案申請之商
    標「動態節能器」有不同之識別商品來源之標準，自我矛盾
    云云。然查：
    1.商標得以文字、圖形、記號、顏色、聲音、立體形狀或其
      聯合式所組成（商標法第5 條第1 項規定參照），有關商
      標圖樣是否具備識別性，應就商標整體觀察，針對個案之
      事實及證據，審酌其整體圖樣（含聲明不專用部分）是否
      足以使相關消費者認識其為指示及區別來源之標識。雖原
      告將「DYNAMIC 」與「ENERGY SAVER」、「GIGABYTE」合
      併使用，客觀上系爭商標之整體圖樣中，相較於外文「EN
      ERGY SAVER」（業經原告聲明不在專用之列）、「GIGABY
      TE」部分，參以其字體大小、所在位置，予人寓目印象深
      刻之部分為外文「DYNAMIC 」，成為吸引消費者關注之焦
      點，而為主要識別商品來源之部分。是以「DYNAMIC 」並
      不因與「ENERGY SAVER」、「GIGABYTE」合併使用而取得
      識別性。
    2.至原告所指被告於另一商標申請案「動態節能器」（如附
      圖3 所示）中所為認定識別性之標準，由於我國以中文為
      主要語文，外文乃國人不熟悉之語文，則單純中文、單純
      外文、或中外文併用之商標圖樣，其是否具有識別性，專
      視個別圖樣而予整體判斷，非謂同一商標申請人、指定相
      同使用商品之所有商標圖樣即應為同一之認定。如附圖3
      所示之商標圖樣與系爭商標圖樣仍屬有間，基於商標審查
      個案拘束原則，要難比附援引，不得執為有利原告判斷之
      論據。
    3.綜上，被告就系爭商標圖樣整體審查，認其有商標法第23
      條第1 項第13款規定之適用，經核並無不合，即與行政程
      序法第6 條、第8 條規定無違。
  (七)衡酌系爭商標與據以核駁商標，其商標圖樣之近似程度，及
    系爭商標與據以核駁商標指定使用之商品同一，彼此間所具
    有之共同、關聯關係等因素，客觀上有使相關公眾誤認系爭
    商標與據以核駁商標之商品為同一來源之系列商品，或誤認
    其使用人間存在關係企業、授權關係、加盟關係或其他類似
    關係，而產生混淆誤認之虞。是本件商標之申請註冊有違商
    標法第23條第1 項第13款規定。
六、綜上所述，系爭商標有商標法第23條第1 項第13款所定情形
    。從而，原處分就系爭商標註冊案所為應予核駁之處分，並
    無違法，訴願決定予以維持，核無不合。原告訴請撤銷，並
    命被告就系爭商標應為核准註冊之處分，為無理由，應予駁
    回。
七、本件事證已明，兩造其餘主張或答辯，已與本院判決結果無
    涉，爰毋庸一一論列，併此敘明。
據上論結，本件原告之訴為無理由，依智慧財產案件審理法第1
條，行政訴訟法第98條第1 項前段，判決如主文。
中     華    民    國    98    年    9    月    10    日
                智慧財產法院第二庭
                        審判長法  官  陳國成
                              法  官  曾啟謀
                              法  官  蔡惠如
以上正本係照原本作成。
如不服本判決，應於送達後20日內，向本院提出上訴狀並表明上
訴理由（須按他造人數附繕本）。
如於本判決宣示後送達前提起上訴者，應於判決送達後20日內補
提上訴理由書（須按他造人數附繕本）。
中    華    民    國    98    年     9    月   10     日
                              書記官  林佳蘋


司法院資訊處製作；財團法人民間司法改革基金會備份。
